臺灣臺北地方法院民事判決
111年度重訴字第40號
原      告  鍾鳳良
            鍾慧國
            鍾慧莉
共      同
訴訟代理人  廖經晟律師
            陳宏銘律師
被      告  鍾慧傑

            廖怡茹
共      同
訴訟代理人  成介之律師
複  代理人  潘建儒律師
上列當事人間請求損害賠償事件，本院於民國111年6月8日言詞
辯論終結，判決如下： 
    主  文
原告之訴及假執行之聲請均駁回。
訴訟費用由原告負擔。
    事實及理由
壹、程序部分
    按原告於判決確定前，得撤回訴之全部或一部。但被告已為
    本案之言詞辯論者，應得其同意，民事訴訟法第262條第1項
    定有明文。查原告鍾鳳良、鍾慧國、鍾慧莉（下合稱原告3
    人，分則逕稱其名）於民國111年5月3日具狀撤回本件起訴
    ，已為本案言詞辯論之被告鍾慧傑、廖怡茹（下合稱被告2
    人，分則逕稱其名）於111年5月13日具狀表示不同意撤回等
    情，有原告3人民事撤回起訴暨聲請退還裁判費狀、民事異
    議狀各1份在卷可稽（見本院卷第123、131頁），是本件仍
    應為實體判決，合先敘明。
貳、實體部分
一、原告3人主張：訴外人楊秀鳳為鍾鳳良之配偶，並為鍾慧國
    、鍾慧莉、鍾慧傑之母，廖怡茹為鍾慧傑之妻，楊秀鳳於於
    102年11月13日過世，原告3人與鍾慧傑為楊秀鳳之繼承人，
    楊秀鳳遺有如附表所示不動產（下稱系爭不動產）。因鍾慧
    傑向原告3人表示系爭不動產辦理共同繼承登記後，將不利
    向建商協商都市更新重建事宜，原告3人遂與鍾慧傑合意，
    將原告3人因繼承系爭不動產分得之應有部分各1/4均借名登
    記予鍾慧傑名下，成立借名登記契約，原告3人業已終止借
    名登記關係，並於另案請求鍾慧傑應將系爭不動產應有部分
    移轉登記予原告3人各1/4（即本院109年度訴字第1998號、
    臺灣高等法院110年度重上字第286號，下分別稱另案一審判
    決、另案二審判決，合稱另案訴訟）。詎被告2人於105年11
    月3日未得原告3人同意或授權，即擅就系爭不動產向玉山商
    業銀行股份有限公司（下稱玉山銀行）設定最高限額抵押權
    擔保債權總金額新臺幣（下同）1080萬元，嗣並提高擔保額
    度至1242萬元，而將貸得之1242萬元款項供己花用，造成原
    告3人各受有315萬5000元之損害。爰適用或類推適用民法第
    544條、第227條規定，請求擇一為勝訴判決，如無理由，則
    依民法第184條第1項前段、後段、第2項、第179條規定請求
    擇一為勝訴判決等語，並聲明：㈠被告2人應連帶給付鍾鳳良
    310萬5000元，及自起訴狀繕本送達翌日起至清償日止，按
    年息5％計算之利息。㈡被告2人應連帶給付鍾慧國310萬5000
    元，及自起訴狀繕本送達翌日起至清償日止，按年息5％計算
    之利息。㈢被告2人應連帶給付鍾慧莉310萬5000元，及自起
    訴狀繕本送達翌日起至清償日止，按年息5％計算之利息。㈣
    原告3人願供擔保，請准宣告假執行。
二、被告2人則以：否認原告3人與鍾慧傑就系爭不動產存有借名
    登記契約關係，實則，楊秀鳳過世時，鍾鳳良為免其百年後
    再辦理繼承事宜，表示毋庸繼承；鍾慧國因個人債務及與配
    偶感情問題，亦稱不願繼承；鍾慧莉則為女兒，亦同意不予
    繼承，原告3人遂與鍾慧傑於102年12月9日簽立遺產分割協
    議書（下稱系爭協議書），由鍾慧傑於102年12月12日以分
    割繼承方式登記為系爭不動產所有權人。系爭不動產即為鍾
    慧傑所有，設定抵押權無論有無經過原告3人同意均可自行
    設定等語，資為抗辯，並聲明：原告之訴駁回。願供擔保請
    准宣告免為假執行。
三、經查，鍾鳳良與楊秀鳳為夫妻關係，育有鍾慧國、鍾慧莉、
    及鍾慧傑3人，被告2人亦為夫妻關係。楊秀鳳於102年11月1
    3日過世，遺有系爭不動產，系爭不動產於102年12月12日以
    分割繼承為原因登記在鍾慧傑名下，系爭不動產於105年11
    月3日設定1080萬元最高限額抵押權予玉山銀行，嗣後擔保
    額度提高為1242萬元等情，為兩造所不爭執（見本院卷第41
    -42頁），應堪信為真實。
四、原告3人主張其等與鍾慧傑間就系爭不動產成立借名登記契
    約，因被告2人未經其等同意或授權，即逕就系爭不動產設
    定最高限額抵押權，貸得1242萬元供己花用，故依應繼份比
    例，請求被告2人應連帶給付原告3人各310萬5000元等節，
    則為被告2人所否認，並以前開情詞置辯。是本院應審酌者
    厥為：㈠原告3人與鍾慧傑間就系爭不動產有無借名登記法律
    關係存在？㈡原告3人請求被告2人應連帶給付原告3人各310
    萬5000元，有無理由？金額為若干？茲分述如下：
　㈠原告3人與鍾慧傑間就系爭不動產無借名登記法律關係存在：
　　原告3人雖主張其等與鍾慧傑間就系爭不動產存有借名登記
    關係云云。然按學說上所謂之爭點效，係指法院於判決理由
    中，就訴訟標的以外當事人所主張或抗辯足以影響判決結果
    之重要爭點，本於當事人辯論之結果已為實質之判斷時，除
    有顯然違背法令、或當事人提出新訴訟資料足以推翻原判斷
    之情形外，於同一當事人就與該重要爭點有關所提起之他訴
    訟，不得再為相反之主張，法院亦不得作相反之判斷，以符
    民事訴訟法上之誠信原則（最高法院99年度台上字第781號
    裁判要旨參照）。查：
　⒈原告3人前在另案訴訟主張其等與鍾慧傑就系爭不動產成立借
    名登記契約，原告3人已於108年10月17日口頭終止借名登記
    契約，並再以起訴狀繕本之送達為終止借名登記契約之意思
    表示，而請求鍾慧傑移轉系爭不動產應有部分各1/4予原告3
    人，經另案一審判決命鍾慧傑應將系爭不動產各1/4移轉登
    記予鍾鳳良、鍾慧國，駁回鍾慧莉之訴；後鍾慧莉與鍾慧傑
    分別提出上訴，鍾鳳良、鍾慧國在二審為訴之追加，另案二
    審判決將原判決命鍾慧傑移轉登記不動產應有部分之裁判廢
    棄，就廢棄部分，將鍾鳳良、鍾慧國於第一審之訴駁回，並
    駁回鍾慧莉之上訴及鍾鳳良、鍾慧國追加之訴等情，有另案
    一審判決、另案二審判決在卷可考（見北司調卷第49-61、
    本院卷第133-140頁）。且另案二審判決係於111年4月13日
    判決，經本院於最後言詞辯論期日質之原告3人有無再對另
    案二審判決向最高法院提起上訴，經原告3人確認並未提起
    上訴，有本院111年6月8日言詞辯論期日筆錄1份在卷可考（
    見本院卷第150頁），是另案訴訟業已確定，合先敘明。
　⒉細繹另案一審判決（見判決理由四，北司調卷第51-59頁）、
    另案二審判決（見判決理由六，本院卷第135-138頁），另
    案訴訟之重要爭點即：「原告3人與鍾慧傑間就系爭不動產
    有無借名登記法律關係存在」，對此另案二審判決業已認定
    原告3人應就借名登記法律關係存在之事實負舉證之責，而
    依原告3人在另案訴訟所舉證據（證人鍾岱齡之證詞、LINE
    對話紀錄、電腦儲存紀錄、網路搜尋資料、水電瓦斯單據等
    ），不足以證明原告3人與鍾慧傑間就系爭不動產有借名登
    記法律關係存在。因原告3人與鍾慧傑即為另案訴訟之當事
    人，兩訴訟當事人係屬同一，就上開重要爭點，另案訴訟業
    已本於原告3人與鍾慧傑辯論之結果為實質之判斷，已賦予
    原告3人與鍾慧傑充足之程序保障，另案一審判決、另案二
    審判決又無顯然違背法令，原告3人亦未提出新訴訟資料足
    以推翻另案訴訟判斷，揆諸上開裁判意旨，本件訴訟應有爭
    點效之適用，原告3人不得再為相反之主張，本件亦不得與
    另案訴訟作相反之判斷，是原告3人與鍾慧傑間就系爭不動
    產並無借名登記法律關係存在乙節，應堪認定。
　㈡原告3人請求被告2人應連帶給付原告3人各310萬5000元，無
    理由：
　　原告3人以其等與鍾慧傑間就系爭不動產有借名登記法律關
    係存在，被告2人未經同意或授權在系爭不動產設定最高限
    額抵押權之行為，造成原告3人之損害為由，適用或類推適
    用民法第544條、第227條；適用民法第184條第1項前段、後
    段、第2項、第179條規定請求被告2人應連帶給付原告3人各
    310萬5000元。然因原告3人與鍾慧傑間就系爭不動產並無借
    名登記法律關係存在，被告2人在鍾慧傑所有之系爭不動產
    設定最高限額抵押權之行為，不可能造成原告3人之損害，
    原告3人上開各項請求，均屬無據。
五、綜上所述，原告3人適用或類推適用民法第544條、第227條
    規定；適用民法第184條第1項前段、後段、第2項、第179條
    規定請求：一、被告2人應連帶給付鍾鳳良310萬5000元，及
    自起訴狀繕本送達翌日起至清償日止，按年息5％計算之利息
    。二、被告2人應連帶給付鍾慧國310萬5000元，及自起訴狀
    繕本送達翌日起至清償日止，按年息5％計算之利息。三、被
    告2人應連帶給付鍾慧莉310萬5000元，及自起訴狀繕本送達
    翌日起至清償日止，按年息5％計算之利息，為無理由，應予
    駁回。原告3人之訴既經駁回，其假執行之聲請一併駁回之
    。
六、本件事證已臻明確，原告3人仍聲請調查傳喚鍾慧國之子女
    鍾岱齡、鍾駿綸作證，核無必要，應予駁回。兩造其餘攻擊
    防禦方法及證據，核與判決之結果不生影響，爰不一一論列
    ，併此敘明。
七、訴訟費用負擔之依據：民事訴訟法第78條、第85條第1項前
    段。
中　　華　　民　　國　　111 　年　　6 　　月　　24　　日
                  民事第二庭  法　官　李子寧
以上正本係照原本作成。
如對本判決上訴，須於判決送達後20日內向本院提出上訴狀。如
委任律師提起上訴者，應一併繳納上訴審裁判費。　　　　　　
中　　華　　民　　國　　111 　年　　6 　　月　　24　　日
　　　　　　　　　            書記官  黃幸雪
附表：
編號 土地、建物 應有部分 面積（平方公尺）   1 臺北市○○區○○段○○段000地號 1/4 139   2 臺北市○○區○○段○○段000地號 1/4 28   3 臺北市○○區○○段○○段000○號（門牌：臺北市○○區○○街000巷00號4樓） 全部 85.38